ACORDAO-COMPLETO-2497495

ACÓRDÃO 11288/2021 ATA 29/2021 - PRIMEIRA CÂMARA

VISTOS, relatados e discutidos estes autos que tratam de pedido de reexame interposto por Adão Xavier Vieira contra o Acórdão 1199/2021-TCU-Primeira Câmara, por meio do qual esta Corte de Contas considerou ilegal o ato de alteração de reforma emitido em favor do recorrente;
ACORDAM os ministros do Tribunal de Contas da União, reunidos em Sessão da 1ª Câmara, ante as razões expostas pelo relator e com fundamento nos arts. 33 e 48 da Lei 8.443/1992, em:
9.1. conhecer do presente pedido de reexame e, no mérito, dar-lhe provimento para:
9.1.1. tornar insubsistente o acórdão recorrido em relação ao Sr. Adão Xavier Vieira;
9.1.2. considerar legal o ato de reforma emitido em favor de Adão Xavier Vieira (XXX.769.601-XX) , concedendo o respectivo registro;
9.2. dar ciência desta deliberação ao recorrente e ao Comando da Aeronáutica.

Pedido de reexame interposto em face de decisão que considerou ilegal, ato de reforma emitido em favor do recorrente.

Primeira Câmara

Comando da Aeronáutica.

3. Recorrente: Adão Xavier Vieira (XXX.769.601-XX).

13.1. Ministros presentes: Jorge Oliveira (na Presidência) e Vital do Rêgo (Relator).
13.2. Ministro-Substituto convocado: Marcos Bemquerer Costa.
13.3. Ministro-Substituto presente: Weder de Oliveira.

VITAL DO RÊGO

Ministro Benjamin Zymler.

Adoto como relatório, com os devidos ajustes de forma, a instrução elaborada no âmbito da Secretaria de Recursos (peça 67) , com a qual se manifestou de acordo o corpo gerencial daquela unidade técnica especializada (peça 68) , a seguir transcrita:
INTRODUÇÃO
1.	Trata-se de pedido de reexame (peças 31-36) interposto pelo Sr. Adão Xavier Vieira, militar reformado da Aeronáutica, contra o Acórdão 1199/2021-TCU-Primeira Câmara (peça 17) .
1.1.	A deliberação recorrida apresenta o seguinte teor:
VISTOS, relatados e discutidos estes autos de processo de reforma militar,
ACORDAM os Ministros do Tribunal de Contas da União, reunidos em sessão da Primeira Câmara, diante das razões expostas pelo relator e com fundamentos na Constituição Federal, art. 71, III e IX, e na Lei 8.443/1992, arts. 1º, V, e 39, II, em:
9.1. considerar legais as reformas dos srs. Elias de Souza Soares, Ereovaldo Goldani, Jadir Cardoso, José Candido da Silva Correia Júnior, José Claudio Moreno Rocha, José Luiz Grande e Marcos de Souza Freitas e determinar o registro dos respectivos atos;
9.2. considerar ilegal o ato de alteração de fundamento legal do sr. Adão Xavier Vieira e negar registro ao respectivo ato;
9.3. dispensar a devolução dos valores indevidamente recebidos de boa-fé pelo sr. Adão Xavier Vieira, nos termos do Enunciado 106 da Súmula de Jurisprudência deste Tribunal;
9.4. determinar ao Comando da Aeronáutica que adote as seguintes providências:
9.4.1. dê ciência do teor desta decisão ao sr. Adão Xavier Vieira no prazo de quinze dias e faça juntar o comprovante de notificação a estes autos nos quinze dias subsequentes;
9.4.2. suspenda os pagamentos efetuados com base no ato ora impugnado no prazo de trinta dias;
9.4.3. esclareça no prazo de trinta dias, relativamente ao sr. Anderson Renato Alcântara da Silva, o porquê de a moléstia que o acometeu tê-lo tornado inválido para o serviço militar, ao passo que não o impede de desenvolver atividades civis, segundo consta do laudo médico;
9.4.4. informe qual o posto utilizado para cálculo dos proventos do sr. Valquir Pio de Souza;
9.4.5. determinar à Secretaria de Fiscalização de Integridade de Atos e Pagamentos de Pessoal e de Benefícios Sociais que promova o destaque dos atos relativos aos militares Anderson Renato Alcântara da Silva e Valquir Pio de Souza (grifos acrescidos) .
HISTÓRICO
2.	Trata-se do reexame do ato de alteração de reforma do Sr. Adão Xavier Vieira (peça 5) . Como histórico, é esclarecedor o seguinte excerto do voto do relator a quo:
6. O ato de reforma do sr. Adão Xavier Vieira constante da peça 5 tem por objetivo conceder a melhoria prevista no art. 110 da Lei 6.880/1980 ou apenas corrigir o ato inicial, o qual não mencionava tal vantagem, assim estabelecida no citado dispositivo legal (grifos acrescidos) :
Art. 110. O militar da ativa ou da reserva remunerada, julgado incapaz definitivamente por um dos motivos constantes dos incisos I e II do art. 108, será reformado com a remuneração calculada com base no soldo correspondente ao grau hierárquico imediato ao que possuir ou que possuía na ativa, respectivamente.             (Redação dada pela Lei nº 7.580, de 1986) 
§ 1º Aplica-se o disposto neste artigo aos casos previstos nos itens III, IV e V do artigo 108, quando, verificada a incapacidade definitiva, for o militar considerado inválido, isto é, impossibilitado total e permanentemente para qualquer trabalho.
§ 2º Considera-se, para efeito deste artigo, grau hierárquico imediato:
a) o de Primeiro-Tenente, para Guarda-Marinha, Aspirante-a-Oficial e Suboficial ou Subtenente;
b) o de Segundo-Tenente, para Primeiro-Sargento, Segundo-Sargento e Terceiro-Sargento; e
[...]".
7. Já o art. 108 do mesmo diploma legal, estipulava:
"Art. 108. A incapacidade definitiva pode sobrevir em conseqüência de:
III - acidente em serviço;
IV - doença, moléstia ou enfermidade adquirida em tempo de paz, com relação de causa e efeito a condições inerentes ao serviço;
V - tuberculose ativa, alienação mental, neoplasia maligna, cegueira, lepra, paralisia irreversível e incapacitante, cardiopatia grave, mal de Parkinson, pênfigo, espondiloartrose anquilosante, nefropatia grave e outras moléstias que a lei indicar com base nas conclusões da medicina especializada; e [...]".
8. Ora, uma vez que o ato inicial de reforma não contemplou aumento remuneratório (de 3º Sargento para 2º Tenente) , é de se inferir que a moléstia apontada no laudo de fl. 6, peça 5, não havia ainda acometido o militar quando de sua inativação, motivo pelo qual deve ser aplicado o entendimento consubstanciado no Acórdão 2225/2019-TCU-Plenário:
"Atos de reforma. Alteração de uma das concessões para elevação, em um grau hierárquico, do posto sobre o qual calculados os proventos do inativo, em face da superveniência de invalidez permanente decorrente de doença especificada em lei. Militar anteriormente reformado com proventos já calculados sobre o posto hierárquico superior, por tempo de serviço. Ausência de previsão legal para extensão da vantagem estabelecida no art. 110 da Lei 6.880/1980 a militares já reformados, bem como para o acréscimo de dois postos no cálculo dos proventos. Negativa de registro. Determinações. Legalidade e registro das demais concessões."
9. Ademais, esse laudo apresenta inconsistências que o tornam inválido para o objetivo a que se propõe, a saber, conceder melhoria desde a inicial para o militar Adão Xavier Vieira. 
10. Em primeiro lugar, consta que o laudo teria sido emitido em 11/7/2016 pelos srs. Celso Gonçalves Bencardino (Brig. Médico) , Antônio Mannarino (Ten. Cel. Médico) e Bruno Venel de Almeida (Major Médico) . Contudo, está fundamentado na Portaria 155/DLE, do Comgep, de 18/1/2018, publicada no BCA 19, de 1º/2/2018.
11. O diagnóstico (doença especificada em lei) foi dado com base em "informação pessoal" e, sem maiores esclarecimentos, o parecer da junta médica asseverou que o militar seria portador de neoplasia maligna. Por fim, ainda sem esclarecimentos, foi dito que o parecer (que não poderia ter sido elaborado antes de 2018, conforme sua fundamentação) retroage à data da concessão inicial.
12. Assim sendo, a menos que se demonstre que a invalidez que fundamentou a reforma inicial teve por causa a moléstia apontada - ainda que, surpreendentemente, não tenha sido detectada pela primeira junta médica -, é de se presumir a existência de melhoria posterior à reforma e à margem da lei. 
13. Dado que a melhoria foi concedida cerca de sete anos após a inativação do militar, é mister demonstrar a existência de recurso administrativo tempestivo, sob pena de ocorrência de prescrição do fundo de direito.
14. Nesse sentido:
"ADMINISTRATIVO E PROCESSUAL CIVIL. AGRAVO INTERNO NO RECURSO ESPECIAL. SERVIDOR PÚBLICO. ATO DE APOSENTADORIA. REVISÃO.  (Napoleão Nunes Maia Filho) 
"PROCESSUAL CIVIL E ADMINISTRATIVO. AGRAVO INTERNO NO RECURSO ESPECIAL. SERVIDOR PÚBLICO FEDERAL. REVISÃO DE APOSENTADORIA. RECONHECIMENTO DE TEMPO ESPECIAL DE SERVIÇO PRESTADO EM CONDIÇÕES INSALUBRES ANTES DA LEI 8.112/1990. ORIENTAÇÕES NORMATIVAS 3 E 7, DE 2017, DO MPOG. RENÚNCIA À PRESCRIÇÃO. NÃO OCORRÊNCIA. 1. A jurisprudência do STJ consolidou-se no sentido de que a revisão do ato de aposentadoria para a contagem do tempo especial de serviço insalubre exercido durante o regime celetista submete-se ao prazo prescricional de cinco anos contados da concessão do benefício, nos termos do art. 1º do Decreto 20.910/1932 e que não houve renúncia ao prazo prescricional da Fazenda Pública pela edição das Orientações Normativas 3 e 7 do SRH/MPOG, haja vista que não foram expressamente incluídos por aqueles atos administrativos os servidores que, à época, já se encontravam aposentados e tiveram suas pretensões submetidas aos efeitos da prescrição. Precedentes. 2. Agravo interno não provido." (AgInt no REsp 1434024 / RS, julgado pela Primeira Turma em 24/8/2020; rel. Min. Benedito Gonçalves) .ADMISSIBILIDADE
3.	Reitera-se o exame de admissibilidade contido na peça 39 do SAR/Serur, em que se propôs o conhecimento do recurso interposto, nos termos do artigo 48 da Lei 8.443/1992, c/c os artigos 285 e 286, parágrafo único, do RI/TCU, suspendendo-se os efeitos dos subitens 9.2, 9.4 e 9.4.2 do Acórdão 1199/2021-TCU-Primeira Câmara, em relação ao recorrente. Observa-se que o Excelentíssimo Senhor Ministro Vital do Rêgo, mediante despacho de peça 43, concordou com a análise desta unidade técnica.
MÉRITO
4. Delimitação
4.1	Constitui objeto do presente recurso definir se:
	a) houve a prescrição para a alteração da reforma inicialmente concedida;
	b) o laudo emitido por junta médica oficial, que atestou a invalidez do recorrente, desde 10/6/2009, é documento hábil a garantir a percepção de reforma com base no soldo de 2º Tenente.
5. Da prescrição
5.1.	O recorrente aduz não existir a prescrição de fundo do direito à alteração de sua reforma, com base nos seguintes argumentos:
5.2.	Se, conforme assentado pelo Supremo Tribunal Federal, o ato de reforma tem natureza jurídica de ato complexo e se a Corte de Contas tem prazo de 5 anos para exercer seu ofício, considerado o ano de autuação e conclusão do processo pelo qual esse Tribunal de Contas sindicou o ato inicial de reforma (TC Processo 016.634/2018-7, julgado em 3/7/2018) , há de se ver que o lustro pelo qual se pode proceder a reparos no ato administrativo inicial de reforma se encontrará em aberto até o ano de 2023.
Análise:
5.3.	Sobre o tema da prescrição de fundo do direito à alteração do ato de reforma do interessado, vêm à balha as judiciosas considerações expendidas pelo Excelentíssimo Senhor Ministro Benjamin Zymler, por ocasião da prolação do Acórdão 175/2021-TCU-Plenário:
15. 	Quanto à ideia de prescrição ventilada pela Sefip, entendo que à hipótese se aplica, na realidade, o prazo estipulado nos arts. 1º e 2º do Decreto 20.910/1932 (grifos acrescidos) :
"Art. 1º As dívidas passivas da União, dos Estados e dos Municípios, bem assim todo e qualquer direito ou ação contra a Fazenda federal, estadual ou municipal, seja qual for a sua natureza, prescrevem em cinco anos contados da data do ato ou fato do qual se originarem.
Art. 2º Prescrevem igualmente no mesmo prazo todo o direito e as prestações correspondentes a pensões vencidas ou por vencerem, ao meio soldo e ao montepio civil e militar ou a quaisquer restituições ou diferenças".
16. Esse, a propósito é o entendimento assente no Superior Tribunal de Justiça (grifos acrescidos) :
EREsp 1172833 - EMENTA
"EMBARGOS DE DIVERGÊNCIA. SERVIDOR PÚBLICO. APOSENTADORIA. REVISÃO. PRESCRIÇÃO. DECRETO 20.910/1932. NATUREZA. FUNDO DE DIREITO. JURISPRUDÊNCIA CONSOLIDADA NA PRIMEIRA SEÇÃO, NA TERCEIRA SEÇÃO E NA CORTE ESPECIAL. SÚMULA 168/STJ.
IDENTIFICAÇÃO DA CONTROVÉRSIA.
 1. Trata-se de Embargos de Divergência apresentados contra decisão proferida pela Quinta Turma, em que os embargantes apontam dissídio jurisprudencial (...) . 
2. O embargante aduz que a prescrição da pretensão de revisão do ato de aposentadoria de servidor público é de trato sucessivo e deve atingir apenas as prestações anteriores aos cinco anos que antecedem o ajuizamento da ação, e não o próprio fundo de direito. 
EXAME DE CONHECIMENTO DOS EMBARGOS DE DIVERGÊNCIA 
3. Primeiramente, registra-se que a Corte Especial decidiu, na sessão de 5.12.2018, no julgamento do EAg 1.070.374/RS, por não conhecer de Embargos de Divergência, por aplicação da Súmula 168/STJ, que trata de discussão idêntica à presente: se prazo prescricional da revisão do ato de aposentadoria de servidor público atinge o fundo de direito. 
............................................................................................................................................
6. A matéria relativa à aplicação da prescrição do fundo de direito em demandas em que se pretende revisar o ato de aposentadoria de servidor público (o que abarca o objetivo do presente caso de incluir tempo de serviço insalubre na contagem do tempo de serviço) está absolutamente pacificada no âmbito da Corte Especial, da Primeira Seção, atualmente a competente para apreciar a matéria, e da Terceira Seção, que detém a competência residual de análise da matéria. 
7. 'SERVIDOR PÚBLICO FEDERAL. REVISÃO DE APOSENTADORIA. CONVERSÃO DE TEMPO DE SERVIÇO ESPECIAL EM COMUM. PERÍODO CELETISTA E ESTATUTÁRIO. PRESCRIÇÃO DO FUNDO DE DIREITO. OCORRÊNCIA. (...) A revisão do ato de aposentadoria para aproveitamento de tempo laborado em condições insalubres submete-se ao prazo prescricional de cinco anos contados da concessão do benefício, nos termos do art. 1º do Decreto 20.910/1932.' (AgRg no REsp 1.205.767/RS, Rel. Ministro Napoleão Nunes Maia Filho, Primeira Turma, DJe 25.9.2015) . 
8. No mesmo sentido (...) . 
9. Na Terceira Seção, atual detentora da competência residual sobre a matéria, não há divergência: 'A pretensão de revisão do ato de aposentadoria, com a contagem especial de tempo de serviço prestado de forma insalubre, tem como termo inicial para o prazo prescricional a concessão dessa pela Administração. Transcorridos mais de cinco anos entre a inativação do servidor e o ajuizamento da ação que pretende a alteração desse ato, torna-se imperioso o reconhecimento da prescrição do chamado fundo de direito.' (REsp 1. 032.428/RS, Rel. Ministro Jorge Mussi, Quinta Turma, DJe 19.10.2009) . 
10. No mesmo sentido, no âmbito da Terceira Seção (...) . 
11. Estando o entendimento do acórdão paradigma (Segunda Turma) superado na esfera da Primeira Seção, a competente para dirimir controvérsias relativas a direito do servidor público, aplica-se a Súmula 168/STJ, segundo a qual 'não cabem embargos de divergência, quando a jurisprudência do Tribunal se firmou no mesmo sentido do acórdão embargado'. 
ENTENDIMENTO DA CORTE ESPECIAL NO AGRG NO ERESP 1.174.989/SC 
12. Acerca do entendimento proferido pela Corte Especial no AgRg nos EREsp 1.174.989/SC, Rel. Ministro Sidnei Beneti, DJe 3.2.2014, a já citada jurisprudência torrencial, no sentido da aplicação da prescrição do fundo de direito para rever o ato da aposentadoria dos servidores públicos federais, foi alterada por decisão monocrática do relator, posteriormente confirmada, é verdade, por decisão colegiada em Agravo Regimental. 
13. Ainda que tal questão seja ultrapassada, a intelecção do julgamento dos ERESP 1.174.989/SC foi posteriormente superada pela Corte Especial para fixar a prescrição como de fundo de direito em caso de revisão de aposentadoria de servidor público: 
13.1. 'EMBARGOS DE DIVERGÊNCIA NO AGRAVO. SERVIDOR PÚBLICO. ATO DE CONCESSÃO DE APOSENTADORIA. REVISÃO. PRESCRIÇÃO QUINQUENAL. FUNDO DO DIREITO. (...) O termo inicial da prescrição quinquenal aplicável à ação que busca a revisão da proporcionalidade dos proventos de aposentadoria em razão dos anos de serviço prestados é o ato de concessão do benefício, porquanto a pretensão atinge o próprio fundo do direito.' (EAg 1.172.802/SP, Rel. Ministro João Otávio de Noronha, Corte Especial, DJe 5.10.2015) . 
13.2. 'PROCESSO CIVIL. AGRAVO REGIMENTAL NOS EMBARGOS DE DIVERGÊNCIA. AUSÊNCIA DE COMPROVAÇÃO DE DISSÍDIO JURISPRUDENCIAL. 1. O conhecimento dos embargos de divergência pressupõe a existência de similitude das circunstâncias fáticas e do direito aplicado nos acórdãos recorrido e paradigma, o que não foi observado na espécie. 2. O Superior Tribunal de Justiça firmou entendimento no mesmo sentido do acórdão embargado, reconhecendo a incidência da denominada prescrição do fundo de direito quando a pretensão da parte envolve a incorporação de gratificações e vantagens que, a seu juízo, deveriam ter sido contempladas nos respectivos proventos. Precedentes. 3. Agravo regimental a que se nega provimento.' (AgRg nos EREsp 1.112.291/PE, Rel. Ministro Og Fernandes, Corte Especial, DJe 23.9.2014) . 
14. Aqui novamente prevalece, portanto, o disposto na Súmula 168/STJ, já que o acórdão embargado está de acordo com a compreensão da Corte Especial.
CONCLUSÃO 
15. Embargos de Divergência não conhecidos" (EREsp 1172833/SC, rel. p/ Acórdão Min. Herman Benjamin, Corte Especial, DJe 11/6/2019) .
5.4.	Nesse sentir, entende-se que é ilegal ato de alteração, que aumente o valor dos proventos ou benefícios, editado mais de cinco anos após a concessão inicial da aposentadoria, pensão ou reforma. O prazo prescricional para a promoção de melhorias em atos de pessoal é de cinco anos, contados da concessão inicial pelo órgão de origem (art. 2º do Decreto 20.910/1932) .
5.5.	Nessa ordem de ideias, opina-se que houve, sim, a prescrição de fundo do direito à alteração do ato de reforma em testilha, eis que deferido pelo órgão de origem cerca de sete anos após a inativação do militar.
6.  Do laudo médico
6.1.	O recorrente entende que o laudo médico constante da peça 5, p. 6, é documento hábil a respaldar a reforma em reexame, com base nos seguintes argumentos:
6.2.	Ao asseverar que o Recorrente é portador de neoplasia maligna, o parecer da junta médica não laborou em criatividade ou em fantasia. 
6.3.	Mister observar que todo o tratamento e acompanhamento se fez e faz perante o próprio Hospital das Forças Armadas e, por certo, tudo o que ora se narra se encontra, repita-se, nos registros funcionais do Recorrente. 
6.4.	Cogitar do contrário é impor castigo desmedido e injusto ao Recorrente, sem se evidenciar qualquer razão para reputar que o Comando da Aeronáutica tenha praticado tamanha ilegalidade, de conceder reforma com apoio exclusivo nas palavras do beneficiário, sem apoio em diagnóstico efetivo e apuração médica.
Análise:
6.5.	O laudo de peça 5, p. 6, traz o seguinte teor:
6.6.	O laudo supra apresenta inconsistência, eis que datado de 11/7/2016, mas faz menção à Portaria 155/DLE, de 18 de janeiro de 2018, do COMGEP. Nesse sentir, opina-se no sentido de que um laudo deve ser elaborado de forma clara, sem erros de datas, hígido para surtir efeitos neste Tribunal de Contas.
6.7.	Posta assim a questão, opina-se no sentido de que o referido laudo não é documento hábil a comprovar a incapacidade do interessado desde a sua passagem para a inatividade.
CONCLUSÃO
7.	Diante do exposto, conclui-se que:
	a) houve a prescrição para a alteração da reforma inicialmente concedida;
	b) o laudo emitido por junta médica oficial, que atestou a invalidez do recorrente desde 10/6/2009, não é documento hábil a garantir a percepção de reforma com base no soldo de 2º Tenente.
7.1.	Nessa ordem de ideias, deve-se negar provimento ao presente recurso.
PROPOSTA DE ENCAMINHAMENTO
8.	Diante do exposto, com base no art. 48 da Lei n. 8.443/92, submete-se o presente processo à consideração superior, propondo-se a adoção das seguintes medidas:
	a) conhecer do presente pedido de reexame, para, no mérito, negar-lhe provimento;
	b) informar o recorrente e demais interessados do acórdão a ser proferido, destacando que o relatório e o voto que o fundamentam podem ser acessados por meio do endereço eletrônico www.tcu.gov.br/acordaos. 
O Ministério Público, representado nos autos pelo Procurador Dr. Sérgio Ricardo Costa Caribé, manifestou-se de acordo com a proposição da unidade técnica (peça 69) . 
	É o Relatório.

Erika Dutra Xavier (OAB/DF 31.375).

Procurador Sergio Ricardo Costa Caribé.

ATO DE ALTERAÇÃO DE REFORMA. PROVENTOS COM BASE NO SOLDO REFERENTE AO GRAU HIERÁRQUICO IMEDIATO EM RAZÃO DE INVALIDEZ OCASIONADA QUANDO O MILITAR AINDA ESTAVA NA ATIVA. ILEGALIDADE E NEGATIVA DE REGISTRO. PEDIDO DE REEXAME. CONHECIMENTO. RAZÕES SUFICIENTES PARA ALTERAR O JUÍZO. PROVIMENTO.

REFORMA (REFO)

Secretaria de Recursos (Serur); Secretaria de Fiscalização de Integridade de Atos e Pagamentos de Pessoal e de Benefícios Sociais (Sefip).

Aprecia-se, nesta oportunidade, pedido de reexame interposto pelo Sr. Adão Xavier Vieira em face do Acórdão 1199/2021-TCU-Primeira Câmara, por meio do qual esta Corte de Contas considerou ilegal o ato de alteração de reforma emitido em seu favor, em razão de melhoria de proventos concedida ao interessado.
Em síntese, o recorrente argumenta em suas razões recursais (peça 31) que: (i) não ocorreu a prescrição de fundo do direito à alteração de sua reforma pelo fato de o ato de alteração ter sido editado há mais de 5 anos do ato inicial; (ii) o laudo emitido por junta médica oficial, que atestou a invalidez do recorrente, desde 10/6/2009, é documento hábil a garantir a percepção de reforma com base no soldo de 2º Tenente. Assevera que é portador de neoplasia maligna e que o parecer da junta médica não laborou em criatividade ou em fantasia. 
A Serur propõe conhecer do recurso e, no mérito, negar a ele provimento (peça 67) . Em síntese, a unidade técnica concluiu que o ato de alteração de reforma do recorrente não pode ser considerado legal para fins de registro, uma vez que tais alterações não encontram respaldo legal, tendo em vista que (i) houve a prescrição para a alteração da reforma inicialmente concedida; (ii) o laudo emitido por junta médica oficial, que atestou a invalidez do recorrente desde 10/6/2009, não é documento hábil a garantir a percepção de reforma com base no soldo de 2º Tenente.  
O Ministério Público junto ao Tribunal (MPTCU) , em sua manifestação regimental (peça 52) , acompanhou a proposta da unidade técnica.
II
Quanto à admissibilidade, ratifico o entendimento já externado no despacho de peça 43, no sentido de que o recurso seja conhecido, uma vez preenchidos os requisitos de admissão que regem a espécie.
No tocante ao mérito do apelo, entendo que os elementos trazidos aos autos pelo recorrente reclamam desfecho diverso do sugerido nos pareceres precedentes. 
De início, rememoro que o Sr. Adão Xavier Vieira ocupava, na ativa, a graduação de 3º Sargento, passando para a reserva em 30/4/2009, na graduação de 3º Sargento. 
Consta na documentação de peça 33 que o Sr. Adão Xavier Vieira foi diagnosticado, ainda na ativa, em 2008, com neoplasia maligna, passando, naquele ano, por procedimento cirúrgico com vistas ao controle da enfermidade. Nesse sentido, transcrevo trechos dos relatórios médicos que atestam a condição do recorrente desde quando ainda estava na ativa:
Relatório Médico
"Consta do prontuário número 034590, do paciente Adão Xavier Vieira, que o mesmo é portador de patologia adenocarcinoma acinar (...) (NEOPLASIA MALIGNA) , confirmado através de amostragem por biópsia (...) , com resultado de estudo histopatológico. Foi submetido a [omissis] em 28 de julho de 2008, confirmado com exame histopatológico HFA nº : 1523-08 (Serviço de Anatomia Patológica - HFA) , com estadiamento pT2C, pNx, Mx.  (peça 33, p. 8) .
Relatório Médico
"O paciente Adão Xavier Vieira, registro HFA nº 034590, é portador de patologia adenocarcinoma acinar (...) (NEOPLASIA MALIGNA) , confirmado através de amostragem por biópsia (...) , com resultado de estudo histopatológico realizado no HFA, sendo submetido a [omissis] em 28 de julho de 2008, confirmado com exame histopatológico HFA nº : 1523-08 (Serviço de Anatomia Patológica - HFA) , com estadiamento pT2C, pNx. Mx. ." (peça 33, p. 9) 
Em 11/7/2016, foi emitido pela Junta de Saúde do Comando da Aeronáutica o Parecer 548/COJAER/02 (peça 34) , reproduzido a seguir:
Na ocasião, as conclusões da junta médica foram publicadas no Boletim 42, de 25/10/2016, consoante a seguir:
GAP DF-Boletim 42 de 25/10/2016 3S RF ADÃO XAVIER VIEIRA1031970 Motivo: INSPEÇÃO DE SAÚDE - RESULTADO - (1209) + / - A Junta Superior de Saúde do (a) DIRSA, para fins do (a) da ICA 160-1, em Sessão nº 0024, de 11/7/2016, julgou-o (a) : "Incapaz definitivamente para o serviço militar. Está impossibilitado total e permanentemente para qualquer trabalho. Não pode prover os meios de subsistência. Não pode exercer atividades civis. Não necessita de internação especializada. Não necessita de assistência e cuidados permanentes de enfermagem. É Neoplasia maligna. É doença especificada em lei conforme a portaria normativa nº 1174/GAB-MD/06.09.06 CAP. II Seção 9. Este parecer retroage à data da sua passagem para a reserva, em 07/07/2011. (DAIP-6, VI COMAR) .". 
Destaco que as informações disponíveis ao TCU por ocasião da prolação do acórdão recorrido, acostadas no ato de peça 5, não permitiram uma análise diferente daquela que se fez. Nesse contexto, transcrevo as conclusões do relator a quo, à luz das parcas informações carreadas aos autos na ocasião:
8. Ora, uma vez que o ato inicial de reforma não contemplou aumento remuneratório (de 3º Sargento para 2º Tenente) , é de se inferir que a moléstia apontada no laudo de fl. 6, peça 5, não havia ainda acometido o militar quando de sua inativação, motivo pelo qual deve ser aplicado o entendimento consubstanciado no Acórdão 2225/2019-TCU-Plenário:
 (...) 
11. O diagnóstico (doença especificada em lei) foi dado com base em "informação pessoal" e, sem maiores esclarecimentos, o parecer da junta médica asseverou que o militar seria portador de neoplasia maligna. Por fim, ainda sem esclarecimentos, foi dito que o parecer (que não poderia ter sido elaborado antes de 2018, conforme sua fundamentação) retroage à data da concessão inicial. 
12. Assim sendo, a menos que se demonstre que a invalidez que fundamentou a reforma inicial teve por causa a moléstia apontada - ainda que, surpreendentemente, não tenha sido detectada pela primeira junta médica -, é de se presumir a existência de melhoria posterior à reforma e à margem da lei.
Observo que as informações carreadas aos autos pelo recorrente, na presente fase recursal, comprovam que a enfermidade que o levou a ser reformado é a moléstia apontada, qual seja, adenocarcinoma acinar (neoplasia maligna) , que foi diagnosticada ainda quando o Sr. Adão Xavier Vieira estava na ativa, portanto, preexistente à passagem para a reserva e, posteriormente, à reforma.
Por tal razão, quando o Comando da Aeronáutica se deu conta da situação específica do ex-militar, emitiu, ainda que tardiamente, a Portaria DIRAP 5.906/3HI1, de 11 de outubro de 2018, "revogando" os atos anteriores, consoante a seguir:
PORTARIA DIRAP Nº 5.906/3HI1, DE 11 DE OUTUBRO DE 2018. 
O SUBDIRETOR DE PESSOAL MILITAR, no uso da subdelegação de competência estabelecida no art. 2º, incisos II e IV, da Portaria DIRAP nº 6.181/SODG, de 5 de dezembro de 2017, e considerando o processo nº 67430.006900/2018-17, resolve: 
Reformar o 3S QESA SGS ADÃO XAVIER VIEIRA (Nr Ord 1031970) , a contar de 10 de junho de 2009, de acordo com o art. 104, inciso II, art. 106, inciso II, art. 108, inciso V, art. 109, art. 110, § 1º e § 2º, alínea "b", da Lei nº 6.880, de 9 de dezembro de 1980, alterada pelas Leis nº 7.580, de 23 de dezembro de 1986 e nº 12.670, de 19 de junho de 2012, por ter sido julgado incapaz definitivamente para o serviço militar, impossibilitado total e permanentemente para qualquer trabalho, conforme parecer da Junta Superior de Saúde do Comando da Aeronáutica, Sessão 0024, realizada em 11 de julho de 2016, observando o disposto no art. 6º, inciso XIV, da Lei nº 7.713, de 22 de dezembro de 1988, alterada pela Lei nº 11.052, de 29 de dezembro de 2004. 
Em consequência, revogar a sua reforma por incapacidade física, constante na Portaria DIRAP nº 4.483/3HI1, de 7 de julho de 2011, publicada no Boletim do Comando da Aeronáutica nº 133, de 14 de julho de 2011 e sua reserva remunerada constante na Portaria DIRAP nº 2.079/1RC, de 27 ABR 2009, publicada no Boletim do Comando da Aeronáutica nº 78, de 30 de abril de 2009.
Considerando o que foi até então exposto, entendo que não se aplica o entendimento firmado a partir do Acórdão 2225/2019-TCU-Plenário ao caso dos autos, já que a enfermidade que acometeu o recorrente foi identificada enquanto ele ainda estava em atividade, no ano de 2008. Nessa condição, o ex-militar faria jus à melhoria prevista no art. 106, inciso II, c/c art. 108, inciso V, c/c art. 109, c/c art. 110, § 1º e § 2º, alínea "b", todos da Lei 6.880/1980. 
Quanto ao ato inicial (Sisac 10714952-07-2012-001142-6) considerado legal nos autos do TC Processo 016.634/2018-7 (Acórdão 5252/2018-TCU-Segunda Câmara, proferido na sessão de 3/7/2018) , observo que, embora não tenha contemplado a melhoria nos proventos em si, contou com fundamento que permitiria tal benefício (código 5-1-0162-0, concessão de reforma por incapacidade definitiva, art. 106, inciso II, da Lei 6.880/1990) , caso estivesse acompanhado do elemento fático necessário que agora se mostra presente (no caso concreto, a neoplasia maligna que acometia o recorrente já na atividade, atestada por junta médica) . 
Vale mencionar ainda que, entre a decisão que tornou definitivo o ato inicial (Acórdão 5252/2018-TCU-Segunda Câmara, de 3/7/2018) e a decisão recorrida (Acórdão 1199/2021-TCU-Primeira Câmara, proferido na sessão de 2/2/2021) , ainda não transcorreram cinco anos, de sorte que não há óbice para que tal alteração seja procedida. Além disso, deve ser novamente destacado que a doença que fundamentou a passagem do ex-militar para a inatividade o acometeu enquanto ele ainda estava na ativa. Portanto, considero que os elementos trazidos pelo recorrente em sede recursal são hábeis a alterar a decisão recorrida.
	Ante o exposto, voto para que seja adotada a minuta de acórdão que ora trago ao exame deste Colegiado.
TCU, Sala das Sessões Ministro Luciano Brandão Alves de Souza, em 17 de agosto de 2021.
Ministro VITAL DO RÊGO 
Relator